---
title: "Tugas Akhir Analisis Multivariat"
output:
  html_document: default
  pdf_document: default
date: "2025-05-21"
---

1.  PENGENALAN DATASET

```{r}
library(readr)
train_path <- "C:/Users/ASUS/Downloads/train_u6lujuX_CVtuZ9i.csv"
train_df <- read_csv(train_path, show_col_types = FALSE)

# Cek data
head(train_df)
```

```{r}
test_path <- "C:/Users/ASUS/Downloads/test_Y3wMUE5_7gLdaTN.csv"
test_df <- read_csv(test_path, show_col_types = FALSE)
head(test_df)
```

```{r}
# Analisis data train
cat("Data Train\n")
print(head(train_df))
print(dim(train_df))
print(str(train_df))
print(summary(train_df))
print(sapply(train_df, class))
print(colSums(is.na(train_df)))
cat("Jumlah baris duplikat:", sum(duplicated(train_df)), "\n")
```

```{r}
# Analisis data test
cat("Data Test\n")
print(head(test_df))
print(dim(test_df))
print(str(test_df))
print(summary(test_df))
print(sapply(test_df, class))
print(colSums(is.na(test_df)))
cat("Jumlah baris duplikat:", sum(duplicated(test_df)), "\n")
```

2.  PREPROCESSING

    a)  Hapus Kolom Loan Id

```{r}
library(dplyr)
train_df <- train_df %>% select(-Loan_ID)
test_df <- test_df %>% select(-Loan_ID)
```

b)  Tentukan target

```{r}
target_col <- "Loan_Status"
```

c)  Identifikasi Kolom Numerik

```{r}
num_cols <- names(train_df)[sapply(train_df, is.numeric)]
cat_cols <- setdiff(names(train_df)[sapply(train_df, is.character)], target_col)
```

d)  Imputasi Missing Value

```{r}
library(caret)
# Imputasi numerik dengan median
for(col in num_cols) {
  median_val <- median(train_df[[col]], na.rm = TRUE)
  train_df[[col]][is.na(train_df[[col]])] <- median_val
  test_df[[col]][is.na(test_df[[col]])] <- median_val
}

# Imputasi kategorikal dengan modus (nilai paling sering)
get_mode <- function(v) {
  uniqv <- unique(v[!is.na(v)])
  uniqv[which.max(tabulate(match(v, uniqv)))]
}

for(col in cat_cols) {
  mode_val <- get_mode(train_df[[col]])
  train_df[[col]][is.na(train_df[[col]])] <- mode_val
  test_df[[col]][is.na(test_df[[col]])] <- mode_val
}
```

e)  Encoding Target

```{r}
train_df[[target_col]] <- ifelse(train_df[[target_col]] == "Y", 1, 0)
```

f)  Gabungkan train test untuk one hot encoding

```{r}
library(dplyr)
library(fastDummies)
# Buat dataframe tanpa kolom target dari train, lalu gabung dengan test
combined <- bind_rows(
  train_df %>% select(-all_of(target_col)),
  test_df
)

# One-hot encoding dengan menghapus kategori pertama (drop_first=True)
combined_encoded <- dummy_cols(combined, remove_selected_columns = TRUE, remove_first_dummy = TRUE)

```

g)  Pisahkan kembali train dan test

```{r}
n_train <- nrow(train_df)

X_train <- combined_encoded[1:n_train, ]
X_test <- combined_encoded[(n_train + 1):nrow(combined_encoded), ]

y_train <- train_df[[target_col]]

```

h)  Penangan outlier

```{r}
# Fungsi clipping berdasarkan IQR
clip_outliers <- function(df, numeric_cols) {
  for (col in numeric_cols) {
    Q1 <- quantile(df[[col]], 0.25, na.rm = TRUE)
    Q3 <- quantile(df[[col]], 0.75, na.rm = TRUE)
    IQR <- Q3 - Q1
    lower_bound <- Q1 - 1.5 * IQR
    upper_bound <- Q3 + 1.5 * IQR
    df[[col]][df[[col]] < lower_bound] <- lower_bound
    df[[col]][df[[col]] > upper_bound] <- upper_bound
  }
  return(df)
}

# Identifikasi kolom numerik pada combined_encoded
num_cols_encoded <- names(combined_encoded)[sapply(combined_encoded, is.numeric)]

# Terapkan clipping pada train dan test secara terpisah untuk menghindari data leakage
combined_encoded[1:n_train, ] <- clip_outliers(combined_encoded[1:n_train, ], num_cols_encoded)
combined_encoded[(n_train + 1):nrow(combined_encoded), ] <- clip_outliers(combined_encoded[(n_train + 1):nrow(combined_encoded), ], num_cols_encoded)

```

i)  Penanganan data imbalance

```{r}
library(smotefamily)

# Membuat dataframe train dengan label
train_for_smote <- cbind(X_train, Loan_Status = y_train)

# SMOTE dengan smotefamily
set.seed(42)
smote_output <- SMOTE(train_for_smote[ , !(names(train_for_smote) %in% "Loan_Status")], 
                      train_for_smote$Loan_Status, 
                      K = 5, 
                      dup_size = 0) # dup_size=0 berarti tidak menambah data sintetis terlalu banyak

# smote_output berisi list dengan data sintetis dan label baru
X_train_smote <- smote_output$data[, -ncol(smote_output$data)]
y_train_smote <- smote_output$data[, ncol(smote_output$data)]
y_train_smote <- as.factor(y_train_smote)

# Update X_train dan y_train dengan hasil SMOTE
X_train <- X_train_smote
y_train <- y_train_smote

```

j)  Scaling Fitur Numerik

```{r}
X_train_scaled <- scale(X_train)
X_test_scaled <- scale(X_test, center = attr(X_train_scaled, "scaled:center"), scale = attr(X_train_scaled, "scaled:scale"))
```

k)  Split data training menjadi training dan validation set

```{r}
library(caret)

set.seed(42)
train_index <- createDataPartition(y_train, p = 0.8, list = FALSE, times = 1)

X_tr <- X_train_scaled[train_index, ]
X_val <- X_train_scaled[-train_index, ]

y_tr <- y_train[train_index]
y_val <- y_train[-train_index]
```

```{r}
dupes_train <- sum(duplicated(X_train))
dupes_test <- sum(duplicated(X_test))

if (dupes_train > 0) {
  idx_unique <- !duplicated(X_train)
  X_train <- X_train[idx_unique, ]
  y_train <- y_train[idx_unique]
}
```

3.  EDA

    a)  Distribusi target Loan_Status

```{r}
ggplot(train_df, aes(x = Loan_Status)) +
  geom_bar(fill = c("red", "green")) +
  labs(title = "Distribusi Loan_Status (Sebelum Preprocessing)",
       x = "Loan_Status", y = "Jumlah") +
  theme_minimal()


```

```{r}
barplot(table(y_train), col = c("red", "green"),
        main = "Distribusi Loan_Status (Setelah Preprocessing dan SMOTE)",
        xlab = "Loan_Status", ylab = "Jumlah")
```

b)  Boxplot Outlier

```{r}
library(ggplot2)

num_features <- c("ApplicantIncome", "LoanAmount")

for (feature in num_features) {
  p <- ggplot(train_df, aes_string(y = feature)) +
    geom_boxplot(fill = "tomato", outlier.color = "red", outlier.shape = 16) +
    labs(title = paste("Boxplot", feature, "(Sebelum Preprocessing)"),
         y = feature) +
    theme_minimal()
  print(p)
}



```

```{r}
library(ggplot2)

num_features <- c("ApplicantIncome", "LoanAmount")

for (feature in num_features) {
  # Cari index kolom fitur di X_train_scaled
  idx <- which(colnames(X_train_scaled) == feature)
  
  if (length(idx) == 0) {
    # Jika nama fitur tidak ditemukan (mungkin karena encoding), gunakan kolom pertama sebagai contoh
    idx <- 1
  }
  
  df_scaled <- data.frame(
    Value = X_train_scaled[, idx]
  )
  
  p <- ggplot(df_scaled, aes(y = Value)) +
    geom_boxplot(fill = "steelblue", outlier.color = "blue", outlier.shape = 16) +
    labs(title = paste("Boxplot", feature, "(Setelah Scaling)"),
         y = feature) +
    theme_minimal()
  print(p)
}


```

c)  Heatmap Korelasi

```{r}
library(corrplot)

# Identifikasi kolom numerik di train_df
num_cols <- names(train_df)[sapply(train_df, is.numeric)]

# Hitung matriks korelasi hanya pada kolom numerik (handle missing dengan complete.obs)
cor_mat <- cor(train_df[, num_cols], use = "complete.obs")

# Plot korelasi fitur numerik
corrplot(cor_mat, method = "color", addCoef.col = "black",
         tl.col = "black", number.cex = 0.7,
         title = "Korelasi Fitur Numerik",
         mar = c(0, 0, 1, 0))



```

4.  LDA


a)  Uji Asumsi

-   Homogenitas Matriks Kovarians (Box’s M Test)

```{r}
library(biotools)
train_data <- data.frame(X_tr)
train_data$target <- as.factor(y_tr)
boxm_result <- boxM(train_data[, !(colnames(train_data) %in% "target")], train_data$target)
print(boxm_result)

```

b)  Signifikansi Variabel

```{r}
library(MASS)

lda_model <- lda(target ~ ., data = train_data)

print("Ringkasan Model LDA:")
print(lda_model)
```

c)  Akurasi Model -Membuat prediksi kelas dan probabilitas:

```{r}
val_data <- data.frame(X_val)
val_data$target <- as.factor(y_val)
lda_pred_class <- predict(lda_model, newdata = val_data)$class
lda_pred_prob <- predict(lda_model, newdata = val_data)$posterior[, 2]

```

-   Menghitung Confusion Matrix dan metrik utama:

```{r}
val_target_factor <- as.factor(val_data$target)
cm <- confusionMatrix(lda_pred_class, val_target_factor, positive = levels(val_target_factor)[2])
cat(sprintf("Akurasi      : %.4f\n", cm$overall["Accuracy"]))
cat(sprintf("Precision   : %.4f\n", cm$byClass["Precision"]))
cat(sprintf("Recall      : %.4f\n", cm$byClass["Recall"]))
cat(sprintf("F1-Score    : %.4f\n", cm$byClass["F1"]))

```

-   Evaluasi ROC AUC:

```{r}
library(pROC)
val_target_factor <- as.factor(val_data$target)
roc_obj <- roc(val_target_factor, lda_pred_prob, levels=rev(levels(val_target_factor)))
auc_val <- auc(roc_obj)
cat(sprintf("ROC AUC     : %.4f\n", auc_val))

```

d)  Interpretasi Model

-Koefisien diskriminan (menunjukkan kontribusi tiap variabel):

```{r}
print(lda_model$scaling)

```

-   Prior probabilities tiap kelas:

```{r}
print(lda_model$prior)

```

-   Rata-rata variabel per kelas (means):

```{r}
print(lda_model$means)

```

e)  Visualisasi

```{r}
cm <- confusionMatrix(lda_pred_class, val_target_factor, positive = levels(val_target_factor)[2])
cm_table <- as.data.frame(cm$table)
colnames(cm_table) <- c("Reference", "Prediction", "Freq")

ggplot(data = cm_table, aes(x = Reference, y = Prediction, fill = Freq)) +
  geom_tile() +
  geom_text(aes(label = Freq), color = "white", size = 6) +
  scale_fill_gradient(low = "lightblue", high = "blue") +
  ggtitle("Confusion Matrix") +
  theme_minimal()

```

```{r}
metrics_df <- data.frame(
  Metric = c("Precision", "Recall", "F1"),
  Value = c(cm$byClass["Precision"], cm$byClass["Recall"], cm$byClass["F1"])
)

ggplot(metrics_df, aes(x = Metric, y = Value, fill = Metric)) +
  geom_bar(stat = "identity", width = 0.6) +
  geom_text(aes(label = sprintf("%.2f", Value)), vjust = -0.3, size = 5) +
  ylim(0, 1) +
  ggtitle("Classification Report Metrics") +
  theme_minimal() +
  guides(fill = FALSE)

```

```{r}
plot(roc_obj, col = "blue", lwd = 2, main = "ROC Curve - Linear Discriminant Analysis")
abline(a=0, b=1, lty=2, col="gray")

```

5.  Logistic Regression Logistic Reggression

<!-- -->

a)  Pembentukan Model (Estimasi Parameter)

```{r}
# Load library
library(caret)
library(pROC)
library(ggplot2)
library(reshape2)

# Data training dan validation
train_data <- data.frame(X_tr)
train_data$target <- as.factor(y_tr)

val_data <- data.frame(X_val)
val_data$target <- as.factor(y_val)

# Fit model regresi logistik (estimasi parameter)
logreg_model <- glm(target ~ ., data = train_data, family = binomial)

# Tampilkan ringkasan model
summary(logreg_model)

```

b)  Uji Signifikansi Variabel

-   Uji Serentak (Overall Model Significance) — Likelihood Ratio Test (Model vs Null)

```{r}
# Model null (hanya intercept)
null_model <- glm(target ~ 1, data = train_data, family = binomial)

# Likelihood ratio test
lr_test <- anova(null_model, logreg_model, test = "Chisq")
print(lr_test)

```

-   Uji Parsial (Signifikansi Tiap Variabel) — lihat p-value dari summary(model)

```{r}
# Sudah tersedia di summary(logreg_model)
# Contoh akses p-value
coef_summary <- summary(logreg_model)$coefficients
print(coef_summary)

```

c)  Evaluasi Akurasi Model

```{r}
# Prediksi probabilitas kelas positif pada validation set
logreg_pred_prob <- predict(logreg_model, newdata = val_data, type = "response")

# Prediksi kelas dengan cutoff 0.5
logreg_pred_class <- ifelse(logreg_pred_prob > 0.5, levels(val_data$target)[2], levels(val_data$target)[1])
logreg_pred_class <- factor(logreg_pred_class, levels = levels(val_data$target))

# Confusion Matrix dan metrik evaluasi
cm <- confusionMatrix(logreg_pred_class, val_data$target, positive = levels(val_data$target)[2])

cat("=== Evaluasi Model Logistic Regression ===\n")
cat(sprintf("Akurasi      : %.4f (%.2f%%)\n", cm$overall["Accuracy"], cm$overall["Accuracy"]*100))
cat(sprintf("Precision   : %.4f (%.2f%%)\n", cm$byClass["Precision"], cm$byClass["Precision"]*100))
cat(sprintf("Recall      : %.4f (%.2f%%)\n", cm$byClass["Recall"], cm$byClass["Recall"]*100))
cat(sprintf("F1-Score    : %.4f (%.2f%%)\n", cm$byClass["F1"], cm$byClass["F1"]*100))

# ROC dan AUC
roc_obj <- roc(val_data$target, logreg_pred_prob, levels=rev(levels(val_data$target)))
auc_val <- auc(roc_obj)
cat(sprintf("ROC AUC     : %.4f (%.2f%%)\n", auc_val, auc_val*100))

```

d)  Interpretasi dengan Odds Ratio dan Confidence Interval

```{r}
# Ekstrak koefisien dan hitung odds ratio
coef_estimates <- coef(logreg_model)
odds_ratios <- exp(coef_estimates)

# Hitung Confidence Interval 95% untuk odds ratio
conf_int <- confint(logreg_model)
odds_ratios_ci <- exp(conf_int)

# Gabungkan hasil
or_table <- data.frame(
  Estimate = coef_estimates,
  OddsRatio = odds_ratios,
  CI_Lower = odds_ratios_ci[,1],
  CI_Upper = odds_ratios_ci[,2]
)

print("Tabel Odds Ratio dan Interval Kepercayaan 95%:")
print(or_table)

```

e)  Visualisasi Evaluasi Hasil

```{r}
# Confusion Matrix heatmap
cm_table <- as.data.frame(cm$table)
colnames(cm_table) <- c("Reference", "Prediction", "Freq")

ggplot(data = cm_table, aes(x = Reference, y = Prediction, fill = Freq)) +
  geom_tile() +
  geom_text(aes(label = Freq), color = "white", size = 6) +
  scale_fill_gradient(low = "lightblue", high = "blue") +
  ggtitle("Confusion Matrix - Logistic Regression") +
  theme_minimal()
```

```{r}
# Barplot metrik Precision, Recall, F1
metrics_df <- data.frame(
  Metric = c("Precision", "Recall", "F1"),
  Value = c(cm$byClass["Precision"], cm$byClass["Recall"], cm$byClass["F1"])
)

ggplot(metrics_df, aes(x = Metric, y = Value, fill = Metric)) +
  geom_bar(stat = "identity", width = 0.6) +
  geom_text(aes(label = sprintf("%.2f", Value)), vjust = -0.3, size = 5) +
  ylim(0, 1) +
  ggtitle("Classification Report Metrics (Precision, Recall, F1-Score)") +
  theme_minimal() +
  guides(fill = FALSE)
```

```{r}
# Plot ROC Curve
plot(roc_obj, col = "blue", lwd = 2, main = "ROC Curve - Logistic Regression")
abline(a=0, b=1, lty=2, col="gray")
```
